臺灣高雄地方法院民事判決　　　　　　　 94年度訴字第529號
原　　　告　高雄市政府工務局新建工程處
法定代理人　丙○○
訴訟代理人　乙○○
　　　　　　甲○○
被　　　告　丁○○○
當事人間請求返還不當得利事件，本院於民國94年5月20日言詞
辯論終結，判決如下：
  主  文
被告應給付原告新台幣捌拾肆萬參仟陸佰陸拾元，及自民國九十
三年十一月十六日起至清償日止，按年息百分之五計算之利息。
原告其餘之訴駁回。
訴訟費用由被告負擔十分之九，餘由原告負擔。
本判決於原告以新台幣貳拾捌萬貳仟元供擔保後得假執行。但被
告如以新台幣捌拾肆萬參仟陸佰陸拾元為原告供擔保後，得免為
假執行。
原告其餘假執行之聲請駁回。
  事實及理由
壹、程序部分
    按訴狀送達後，原告不得將原訴變更或追加他訴，但擴張或
    減縮應受判決事項之聲明者，不在此限，民事訴訟法第255
    條第1 項第3 款定有明文。本件原告起訴時，聲明自民國93
    年10月9 日起請求利息，嗣於訴狀送達後，變更其利息起算
    日為93年11月16日，核屬減縮應受判決事項之聲明，依法自
    應准許之，合先敘明。
貳、實體部分
一、原告主張：被告所有坐落高雄市○鎮區○○段第305 、306
    地號上之門牌號碼高雄市鎮243 號建物一棟（下
    稱系爭建物），因位於高雄市87年度前鎮臨特00-00-0000號
    道路開闢工程範圍內，經伊於民國86年7 月1 日至8 月1 日
    間公告予以拆遷補償。詎被告於公告屆滿後，於86年11月24
    日以系爭建物及同段301 、302 、305 、306 地號土地設定
    本金最高限額新台幣（下同）300 萬元之抵押權向高雄區中
    小企業銀行（下稱高雄中小企銀）借款。嗣於89年6 月起至
    8 月25日止，尚有250 萬元借款本金屆期未償之情形下，而
    仍受領伊發放之拆遷補償費暨獎勵金106 萬8,364 元，其中
    系爭建物部分為84萬3,660 元（下稱系爭補償金）。嗣高雄
    中小企銀以系爭補償金為抵押權之代位物，不得逕發放予被
    告為由提起訴訟，請求伊給付系爭補償費，並經臺灣高等法
    院高雄分院（下稱高雄高分院）92上易字第314 號判決伊敗
    訴確定，伊即依該判決給付系爭補償費84萬3,660 元，及自
    該案起訴狀繕本送達翌日即92年2 月21日起至清償日即93年
    10月20日止之法定遲延利息70,266元，共計91萬3, 926元予
    高雄中小企銀。是被告於領取系爭補償費時，明知無權受領
    而仍領取，致伊受有上述補償費及訴訟期間之利息損害，爰
    依民法不當得利之規定，提起本訴請求被告返還等語。並聲
    明求為判決：被告應給付原告91萬3,926 元，及自93年11月
    16日起至清償日止，按年息5%計算之利息；願供擔保請准為
    假執行之宣告。
二、被告則以：伊於領取補償費之前，曾向原告陳稱系爭建物已
    設定抵押向銀行貸款，原告表明會處理，伊不知道不能領取
    系爭補償費等語。並聲明：駁回原告之訴；如受不利判決，
    願供擔保請准宣告免為假執行。
三、不爭執事項：
  (一)原告於86年7 月1 日至同年8 月1 日止公告系爭建物加以徵
    收並予拆遷補償。
  (二)被告於86年11月24日將系爭建物及同段301 、302 、305 、
    306 地號土地共同設定本金最高限額300 萬元之抵押權予高
    雄中小企銀。嗣於88年12月3 日、12月17日，分別向該銀行
    貸款225 萬、25萬元。
  (三)被告於89年6 月至8 月25日止領取拆遷補償費共106 萬8,36
    4 元，其中系爭建物本體之補償金為84萬3,660 元；當時被
    告尚有250萬元之貸款本金屆期未償。
四、本件之爭點在於：被告受領系爭建物補償金時，是否知無法
    律上之原因？
  (一)原告主張被告係惡意受領系爭補償費之事實，業據援引高雄
    高分院92上易字第314 號確定判決為證。被告雖辯稱：伊不
    知道伊不能領取補償費云云。惟被告係於86年8 月1 日原告
    公告拆遷補償期間屆滿後，方於86年11月24日提供系爭建物
    為擔保，向高雄中小企銀設定最高限額抵押貸款，而該貸款
    於89年6 月起至8 月25日止被告領取系爭補償費時，尚有
    250 萬元貸款本金屆期未償等情，有抵押權設定契約書、土
    地登記謄本、建物登記謄本、放款帳卡等附於前開案卷可稽
    （見上開案件一審卷12頁以下）；又原告辦理系爭拆遷、補
    償作業前，已依法公告並多次發函現場住戶，通知住戶應檢
    附房屋所有權狀，無權狀者則檢附產權證明切結書及水電設
    立、稅籍證明、戶籍資料等文件，俾便辦理補償作業等情，
    有原告提出之86年11月18日高市工新（四）字第17256 號、
    86年12月5 日高市工新字第18 185號、87年5 月11日高市府
    工新字第15446 號函文三紙在卷可憑（本院卷61頁、上開案
    件一審卷53、54頁）。而被告嗣遵期檢附相關證件前往原告
    處辦理領取拆遷補償費之手續，亦有兩造均不爭執之工程補
    償費暨救濟金、補助費印領清冊在卷可按（上開案件一審卷
    55頁）。
  (二)按抵押權雖因抵押物之滅失而消滅，但因滅失得受之賠償金
    ，應按各抵押權人之次序分配之，為民法第88 1條所明定，
    被告既為系爭建物之所有權人，且提供系爭建物為擔保設定
    抵押貸款，則其對於攸關系爭建物之權利、義務事項，自應
    負有查知之責。而被告於領取系爭補償費時，已知上開抵押
    貸款屆期未償乙節，業據其自承在卷（本院卷45頁），又被
    告於前案及本院審理中迭次陳稱：伊於領取補償費時，曾告
    知原告承辦人員系爭建物有設定抵押權等語，雖為原告所否
    認，惟依被告上開陳述，足見其主觀上對該補償費不得領取
    ，難謂非無認知，而其竟不為進一步探查即領取系爭補償費
    ，益證被告並非善意受領，是其上開所辯，並無可採。
  (三)再按受領人於受領時知無法律上之原因或其後知之者，應將
    受領時所得之利益，或知無法律上之原因時所現存之利益，
    附加利息，一併償還，如有損害，並應賠償，民法第182 條
    第2 項定有明文。查被告為惡意受領人，既如前述，原告自
    得請求其返還系爭補償費84萬3,660 元，暨附加自受領時即
    至遲自89年8 月25日起之利息一併償還，而本件原告關於該
    附加利息部分僅請求自93年11月16日起計息，尚未逾前開應
    准許範圍，自無不合，應予准許。
  (四)至原告主張被告除應返還上開補償費84萬3,660 元之外，尚
    應返還其前案自訴狀繕本送達翌日起至清償日止之利息損失
    70,266元，共計91萬3,926 元乙節，雖據提出為被告所不爭
    之收據一紙為憑（本院卷64頁），該收據固能證明原告已依
    高雄高分院92年度上易字314 號確定判決給付含上開金額在
    內之91萬3,926 元予抵押權人；惟抵押權因抵押物滅失得受
    之賠償金，應按各抵押權人之次序分配之；又依土地法所為
    之登記，有絕對效力，民法第88 1條、土地法第43條分別定
    有明文，此為物權經登記後之公示效力，旨在保護交易安全
    。而被告以系爭建物設定之抵押權，業經地政機關為限制物
    權之登記，有建物登記謄本可稽（上開案件一審卷23-24 頁
    ），依法即生登記公示之絕對效力，足以對抗任何人，故遇
    有抵押權人出面主張該抵押代位物之補償費時，原告依建物
    謄本確認該抵押權人之真正後，即應依法給付，如予給付，
    當不至負擔因訴訟而衍生之遲延利息；而原告既執意行使訴
    訟上之抗辯權，必待訴訟程序終結始為給付，自難將該訴訟
    進行期間受有利息損失之不利益歸責於錯誤受領人。據上，
    原告於前案訴訟期間之利息損害，與被告之惡意受領補償費
    間，並無相當因果關係存在，是其請求被告返還上開利息損
    失70 ,266 元，即非有據，要難准許。
五、綜上所述，被告於受領系爭補償費時，即知無法律上之原因
    ，自應將受領時所得之利益，附加利息一併償還予原告。從
    而，原告依不當得利之法律關係，請求被告返還84萬3,660
    元，及自93年11月16日起至清償日止，按年息5%計算之利息
    ，為有理由；至逾此範圍之請求，則非有據，應予駁回。
六、兩造陳明願供擔保，聲請宣告假執行或免為假執行，經核原
    告勝訴部分，合於法律規定，爰分別酌定相當之擔保金額宣
    告之；至原告敗訴部分，其假執行之聲請已失所依附，應併
    予駁回。
七、結論：本件原告之訴為一部有理由，一部無理由，依民事訴
    訟法第79條、第390 條第2 項、第392 條第2 項，判決如主
    文。
中　　華　　民　　國　　94　　年　　6 　　月　　10　　日
              民事第一庭    審判長法  官  甯  馨
                                  法  官  劉傑民
                                  法　官　林韋岑
正本係照原本作成。
如不服本判決，應於送達後20日內，向本院提出上訴狀並表明上
訴理由，如於本判決送達前提起上訴者，應於判決送達後10日內
補提上訴理由書（須附繕本）。
中　　華　　民　　國　　94　　年　　6 　　月　　10　　日
                                  書記官　何明昌
